臺灣新北地方法院民事判決
110年度訴字第2136號
原      告  田陳碧蘭
訴訟代理人  田畬    
被      告  杜萬發  
訴訟代理人  王元勳律師
            李怡欣律師

上列當事人間請求拆屋還地事件，經本院於民國111年2月17日言
詞辯論終結，判決如下：
    主  文
原告之訴及假執行之聲請均駁回。
訴訟費用由原告負擔。
    事實及理由
一、原告主張：
  ㈠兩造為坐落新北市○○區○○段000地號土地（下稱系爭土地）上
    ，門牌號碼新北市○○區○○街00號1至4樓公寓（下稱系爭公寓
    ）之區分所有權人。原告為21號3樓建物（下稱3樓房屋）之
    所有權人，被告則為21號4樓建物（下稱4樓房屋）之所有權
    人。系爭公寓供住戶緊急危難時逃生避難用之頂樓平台（下
    稱系爭頂樓平台）為全體區分所有權人所共有（各層應有部
    分各1/4），詎被告未經全體區分所有權人同意，無權占用
    如附圖編號A所示部分之平台（面積合計124.54平方公尺）
    設置增建物（下稱系爭建物）。系爭建物於民國102年5月間
    被新北市政府違章建築大隊認定屬違建物確定，另因被告於
    通往頂樓逃生公共樓梯間放置大量私人雜物阻斷通往頂樓平
    台逃生通道，且未經核准擅自增設4樓至5樓之室內樓梯破壞
    系爭公寓整體結構完整。經原告向主管機關檢舉，經新北市
    政府工務局勘查屬實，要求被告限期回復原狀，被告事後依
    裁處內容將逃生道清空將室內樓梯拆除，但對頂樓違建依然
    故我，毫不理會共有人的權益。依內政部建築研究所「建築
    物耐震能力調查分析及對策研究」之報告資料顯示，頂樓加
    蓋將至少使建築物之耐震能力減少1/4。該報告顯示5層樓無
    地下室之建築物模擬研究，當屋頂陽台加蓋1層樓時，其2至
    5樓耐震能力分別下降24%、28%、23%。當無地下室之5層建
    築物遭受他震力所帶來水平震能，其能量大部分是以建築物
    第1層承受消耗。因頂樓加蓋造成底層建物之力矩增加之負
    荷，頂樓違建則削弱整棟建築物之耐震力。系爭公寓於65年
    間興建完成，屋齡45年，耐震力早不符標準，系爭建物占系
    爭頂樓平台面積超過2/3以上，對系爭公寓全體住戶之生命
    財產及週遭公共安全造成重大危害。唯有將系爭建物拆除始
    能保障系爭公寓全體住戶及週遭民眾之生命財產安全。爰依
    民法第767條第1項前段、第821條規定提起本訴，請求被告
    將系爭建物拆除，將頂樓平台騰空返還原告及其他全體共有
    人。
　㈡被告提出分管決定書（下稱被證3決定書），原告否認其形式
    之真正，被告應證明謝麗玉有權代理張家瑜、張述禮簽署。
    且被證3決定書非於系爭建物興建時簽署，是在系爭建物興
    建完成數10年後才出現，不能作為共有人有同意原告興建系
    爭建物之依據。再者分管決定具物權性質，依民法第166條
    之1規定應由公證人作成公證書，即被證3決定書不具合法成
    立要件。另所謂分管契約，依公寓大廈管理條例第3條第5款
    之規定，指共同部分經約定供特定區分所有權人專用者。同
    條例第7條1項第3款則規定，公寓大廈基礎、主要樑柱、承
    重牆壁、樓地板及屋頂構造不得約定為得用部分。觀諸被證
    3決定書明確記載：被告已無單獨使用之必要，且已遷出系
    爭建物，表明系爭建物提供給共有人使用…。可見被證3決定
    書完全與法律規範內容相反。系爭建物已遭新北市政府違章
    拆除大隊認定屬違章建築（北拆認一字第1023085904號），
    依法不得補辦建照，應予拆除， 此參建築法第25條、第86
    條第1款及違章建築處理辦法第5條規定自明。被證3決定書
    表明「系爭建物維持現狀，不予拆除。」違反強制規定，依
    民法第71條規定無效。另原告也否認默示同意由被告單獨占
    有使用系爭頂樓平台，先前僅單純隱忍未發，不能執此認有
    默示分管契約存在。
  ㈡被告無權占用系爭頂樓平台如附圖所示A部分，受有相當於租
    金之利得，致原告受有相當於租金之損害。以系爭建物坐落
    於新北市永和區繁華夜市對面，距頂溪捷運站步行5分鐘，
    有多路公車可通往台北市、中和、板橋等地交通便利，工商
    繁榮，各式賣場、便利商店、銀行林立，食衣住行皆便利，
     認以系爭建物占用系爭土地面積（124.54平方公尺）之1/5
    （連同頂樓共5層）申報地價（每平方公尺申報地價：106年
    為新臺幣（下同）2萬7,360元、107年至108年為2萬5,920元
    、109年起為2萬5,280元）總額8%計算相於租金之利得，以
    原告應有部分1/4計，自106年1月1日起至110年12月3日止，
     被告應給付原告相當於租金利得共6萬4,542元（27,360*12
    4.54*8%*1/4*1/5+25,920*124.54*8%*1/4*1/5+25,280*124.
    54*8%*1/4*1/5=64,542）。另自起訴㈡狀繕本送達翌日（即1
    11年1月11日）起至返還占用頂樓平台之日止，被告應按月
    給付原告1,049元（25,280*124.54*8%*1/4*1/5÷12=1,049）
    。
　㈢併為聲明：
　　⑴被告應將坐落系爭土地上系爭建物（即如附圖所示A部分
      ，面積124.54平方公尺)拆除騰空後，將占用頂樓平台返
      還原告及其他共有人。
    ⑵被告應給付原告6萬4,642元，及自起訴㈡狀繕本送達被告之
      日（即111年1月10日）起至清償日止，按年息5%計算之利
      息。
    ⑶被告應自111年1月11日起至返還第1項所示頂樓平台之日止
      ，按月給付原告1,049元。
　　⑷聲明第1、2項原告願供擔保請准宣告假執行。 　
二、被告抗辯：
　㈠系爭公寓乃於65年間由地主與建商合建，合建完成後，其中
    門牌號碼新北市○○區○○街00號1樓（下稱1樓房屋）及同號2
    樓（下稱2樓房屋）由地主取得所有，3樓、4樓房屋則由建
    商取得所有。被告於80年8月6日買賣取得4樓房屋所有權時
    ，系爭頂樓平台已有被告前手搭蓋石棉瓦屋頂，被告將其翻
    修為鐵皮屋頂，同時搭蓋系爭建物單獨使用。原告是被告親
    侄子的岳母，兩造具姻親關係，於85年間是被告介紹原告購
    買法拍屋（即3樓房屋），當時被告偕同原告前往看屋並介
    紹環境，原告即已知悉系爭建物為被告搭建並單獨使用情形
    。原告並無異議，且順利標得3樓房地後，兩造亦友善相處
    多年。未料於102年間不知何故原告向主管機關檢舉違建，
    更再對被告提起訴訟。衡諸原告於85年間購買3樓房屋前已
    悉系爭樓平台使用現況，可認原告已默示同意被告占有使用
    系爭頂樓平台。況本件於110年10月15日已由系爭頂樓平台
    共有人張家瑜（1樓房屋所有人）、張述禮（2樓房屋所有人
    ）及被告（4樓房屋所有人）依民法第820條第1項規定，簽
    署分管決定，以系爭建物係被告80年間興建，並維護管理，
    歷經921地震迄今足堪使用，但被告已無再單獨使用必要，
    且實際遷出系爭建物，為充分利用系爭頂樓平台空間等為由
    ，決定將系爭建物維持現狀，不予拆除。系爭建物供作共有
    人交誼、運動場所使用，且使用後需維護環境清潔並上鎖。
    被告備妥4份鑰匙交共有人各自保管，以便其等使用系爭建
    物。即本件除原告以外共有人均同意系爭頂樓建物維持現狀
    ，不予拆除，原告無由本於民法第767條、第821條規定請求
    被告拆除系爭建物。
　㈡本件被告於110年10月15日簽署被證3決定書前，是基於共有
    人間分管協議約定占有使用系爭頂樓平台，故被告非無法律
    上原因受有相當於租金之利得，原告亦未受有相當於租金之
    損害；於110年10月15日後系爭建物則基於被證3分管決定書
    維持原狀，無庸拆除，提供共有人共同使用，亦屬有權占用
    系爭頂樓平台，故被告無給付相當於租金利得予原告之必要
    。
　㈢併為答辨聲明：原告之訴駁回；如受不利判決願供擔保請免
    為假執行。　 　
三、兩造不爭執事項：
  ㈠系爭公寓於65年11月23日建築完成，並於66年9月14日完成第
    一次登記（見調解卷第57頁）。
  ㈡1樓房屋（含坐落系爭土地應有部分1/4）所有權人為訴外人
    張家瑜（登記日期100年4月28日）；2樓房屋（含坐落系爭
    土地應有部分1/4）所有權人為訴外人張述禮（登記日期66
    年12月20日）；3樓房屋（含坐落系爭土地應有部分1/4）所
    有權人為原告（登記日期85年4月25日）；4樓房屋（含坐落
    系爭土地應有部分1/4）所有權人為被告（登記日期80年8月
    6日）。
  ㈢系爭建物為被告於80年間興建完成，占用系爭頂樓平台如附
    圖所示A部分所示，面積合計124.54平方公尺（見本院卷第1
    07頁）。
四、按各共有人，按其應有部分，對於共有物之全部，有使用收
    益之權；共有物，除契約另有訂定外，由共有人共同管理之
    ，98年1 月23日修正前民法第818 條、第820 條第1 項定有
    明文。共有人全體就共有物之全部劃定範圍，各自使用特定
    之共有物者，非法之所不許，是為共有物之分管契約。共有
    人於分管範圍，對於共有物有使用收益之權，並非無權占有
    。公寓大廈之買賣，建商與各承購戶分別約定，該公寓大廈
    之共有部分或其基地之空地由特定共有人使用者，除別有規
    定外，應認共有人間已合意成立分管契約。倘共有人已按分
    管契約占有共有物之特定部分，他共有人嗣後將其應有部分
    讓與第三人，除有特別情事外，其受讓人對於分管契約之存
    在，通常即有可得而知之情形，而應受分管契約之拘束（最
    高法院79年度台上字第2336號、96年度台上字第2025號判決
    意旨參照）。
  ㈠查被告於80年間購買取得系爭4樓房地後，即占有使用系爭頂
    樓平台並於其上興建系爭建物等情，為兩造所不爭執，可認
    屬實。又系爭公寓乃由地主（即張述禮之父）與建商於65年
    間合建，合建完成後1、2樓分配給地主（含其指定之人），
    3、4樓分配建商，並約定庭院使用權歸1樓，頂樓平台使用
    權歸4樓等情，則據證人謝麗玉到庭證述屬實。堪認系爭公
    寓興建完成後，已由原始區分所有權人約定庭院由1樓房屋
    所有權人管理使用，系爭頂樓平台則由4樓房屋所有權人管
    理使用，而存有分管協議。併系爭頂樓平台除系爭建物外，
    尚有通道、空地，水塔、水表等設施乙節，有現場照片可佐
    （詳被證2）；參酌被告自80年間起即以於頂樓平台興建系
    爭建物方式管理使用系爭頂樓平台，直迄102年前並無共有
    人就其管理使用方式提出異議等情，經本院調查結果，認被
    告抗辯：系爭公寓原始共有人間已成立分管契約，約定系爭
    頂樓平台歸4樓房屋所有權人管理使用，且未限制不得以增
    建建物方式專用，系爭建物占有系爭頂樓平台合於分管協議
    約定之管理使用方式等語，洵堪信實。而原告85年間購買3
    樓房屋時，系爭建物即已存在系爭頂樓平台近5年，衡情，
    從外觀即可輕易得知系爭建物之存在，系爭公寓原始共有人
    之受讓人（包括原告）對於分管協議之存在，通常即有可得
    而知之情形，應受該分管協議之拘束。原告又未就其有特別
    情事，無法查證得知系爭公寓關於頂樓平台之分管情形之變
    態事實，提出反證供本院審酌，自應受系爭分管協議之拘束
    。
 ㈡次按「公寓大廈共用部分不得獨立使用供做專有部分。其為下
    列各款者，並不得為約定專用部分：⑴公寓大廈本身所占之
    地面。⑵連通數個專有部分之走廊或樓梯，及其通往室外之
    通路或門廳；社區內各巷道、防火巷弄。⑶公寓大廈基礎、
    主要樑柱、承重牆壁、樓地板及屋頂之構造。⑷約定專用有
    違法令使用限制之規定者。⑸其他有固定使用方法，並屬區
    分所有權人生活利用上不可或缺之共用部分」，固為公寓大
    廈管理條例第7條所明定，惟同條例第55條第2項但書亦規定
    ，於該條例施行前已取得建造執照之公寓大廈，得不受第7
    條各款不得為約定專用部分之限制。查系爭公寓係於公寓大
    廈管理條例施行前之65年11月23日建築完成並取得使用執造
    已如前述，是其共用之系爭頂樓平台部分，即不受公寓大廈
    管理條例第7條不得約定為專用之限制。
 ㈢又建築物未經申請直轄市、縣、（市）（局）主管建築機關之
    審查許可並發給執照，不得擅自建造或使用或拆除；建築物
    所有權人、使用人應維護建築物合法使用與其構造及設備安
    全，固為建築法第25條第1項、第77條第1項所明定，然違反
    前揭規定，充其量僅係違反行政管理之規定，尚難謂為保護
    他人之法律（最高法院86年度台上字第3076號裁判意旨參照
    ）。再者，系爭建物雖屬違章建築，但原告既未進步舉證證
    明系爭建物屬主管機關列管之危害公共安全建物， 單執系
    爭建物經認定是違章建築為由，尚難認系爭建物有危害公共
    安全之情形，遑論行政機關所為違章認定乃行政機關基於行
    政目的所為判斷，與共有人間成立私法上之分管協議之效力
    認定並無必然關係，是原告就此主張系爭分管協議違反建築
    法第25條第1項、違章建築處理辦法第5條之強行規定而無效
    云云，亦不足取。
　㈣按共有物之管理，「除契約另有約定外」，應以共有人過半
    數及其應有部分合計過半數之同意行之。但其應有部分合計
    逾2/3者，其人數不予計算，98年1月23日修正後民法第820
    條第1項定有明文。即新法修正施行後，共有人對於共有物
    之管理，除得經共有人全體同意以契約約定外，亦得以多數
    決決定，甚至由法院裁定變更之。惟倘經全體共有人訂立未
    定期限之分管契約，約定各自占有共有物之特定部分而為管
    理者，則該分管契約之終止，須經全體共有人同意始得為之
    ，此即第820條第1項所稱「除契約另有約定外」之情形，共
    有人尚不得逕以多數決方式終止分管契約，變更共有物管理
    方法。惟倘因情事變更難以繼續時，依同條第3項規定，法
    院得因任何共有人之聲請，以裁定變更之（最高法院110年
    台上字第2476號裁判意旨參照）。承前， 系爭頂樓平台早
    於系爭公寓興建完成後，即成立由4樓房屋所有權人單獨管
    理使用頂樓平台之分管協議，固不得逕以多數決方式終止。
    然觀諸卷附被告與訴外人張家瑜、張述禮於110年10月15日
    簽署分管決定書（依證人謝麗玉到庭證述內容及被告提出張
    家瑜、張述禮聲明書，足認謝麗玉確經張家瑜、張述禮授權
    簽署被證3，被證3應屬真正，即原告否認被證3形式之真正
    ，並無可採。至原告主張：被證3不合民法第166條之1規定
    而不生效力一節，因該條迄未經施行，亦非足取，併此敘明
    。）可悉，既被告拋棄（單方行為）系爭頂樓約定由其單獨
    專用權利，同意將頂樓平台（含系爭建物）提供予全體共有
    人共同使用，未擴張原基於分管協議取得權利（系爭建物可
    繼續占用頂樓平台，屬原分管協議使用範圍。），於法自無
    不可。   
  ㈤基上，系爭公寓各區分所有權人就系爭頂樓平台之分管約定
    並無違反強制或禁止規定之情形，難認其為無效。另系爭建
    物並非危害公共安全建物，已如前述，則原告主張本件分管
    協議及被證3決定書違反公寓大廈管理條例第7條、建築法第
    25條第1項、違章建築處理辦法第5條、民法第166條之1等規
    定而無效，進而依民法第767條、第821條規定，請求被告將
    系爭建物拆除並回復原狀，自無可採。又被告所有系爭建物
    既基於分管協議、被證3決定書有權繼續占用系爭頂樓平台
    ，被告自非無法律上原因受有占有利益，是以，原告本於民
    法第179條規定請求被告給付相當於租金之利得，亦難認有
    據。
五、綜上所述，被告管領使用之系爭建物占有系爭頂樓平台，既
    係本於與系爭公寓區分所有權人間之分管協議而來，亦未違
    反上開分管協議之使用方法，該等分管協議復未經終止，即
    非無法律上之原因，非屬無權占有，亦未違反保護他人之法
    律。從而原告依民法第767條第1項、第821 條之規定，請求
    被告拆除系爭建物並回復原狀，及依民法第179 條規定，請
    求給付6萬4,642元及自111年1月10日起至清償日止，按年息
    5%計算之利息，並自111年1月11日起至拆除系爭建物並回復
    原狀之日止，按月給付1,049元之不當得利，均無理由， 應
    予駁回。原告之訴既經駁回， 其假執行之聲請自失依據， 
    應併駁回。
六、本件事證已臻明確，兩造其餘之攻擊或防禦方法及所用之證
    據，經本院斟酌後，認為均不足以影響本判決之結果，爰不
    逐一論列，併此敘明。
結論：原告之訴為無理由，依民事訴訟法第385條第1項前段、第
78條，判決如主文。
中　　華　　民　　國　　111 　年　　3 　　月　　17　　日

                  民事第六庭    法　官　黃信滿
以上正本係照原本作成
如對本判決上訴，須於判決送達後20日內向本院提出上訴狀。如
委任律師提起上訴者，應一併繳納上訴審裁判費。
中　　華　　民　　國　　111 　年　　3 　　月　　17　　日
                                書記官　黃曉妏